臺灣彰化地方法院刑事判決　　　　　　　95年度訴字第1943號
公　訴　人　臺灣彰化地方法院檢察署檢察官
被　　　告　甲○○
上列被告因違反毒品危害防制條例案件，經檢察官提起公訴（95
年度毒偵字第4100號），本院判決如下：
    主  文
甲○○施用第一級毒品，累犯，處有期徒刑壹年壹月。扣案內含
無法析離海洛因之注射針筒壹支，沒收銷燬之。
    犯罪事實
一、甲○○前曾於民國93年間，因施用第一級毒品案件，經本院
    以93年度訴字第849 號，判處有期徒刑1 年確定；又因施用
    第二級毒品案件，經臺灣南投地方法院以93年度易字第 457
    號，判處有期徒刑6 月確定，前開2 罪合併定應執行有期徒
    刑1 年4 月確定，入監執行後，於94年12月22日縮短刑期執
    行完畢釋放。其另於89年間，因施用毒品案件，經臺灣臺中
    地方法院以89年度毒聲字第5125號裁定，令入戒治處所施以
    強制戒治，嗣因成效經評定合格，經臺灣臺中地方法院以90
    年度毒聲字第2784號裁定停止戒治，所餘戒治期間付保護管
    束，於90年7 月5 日出所，並於90年8 月21日保護管束期滿
    未經撤銷，視為執行完畢。詎其仍不知悔改，在90年間強制
    戒治期滿釋放後，且於5 年內之93年間，仍再犯前開施用第
    一、二級毒品案件，分別經判刑確定，且定應執行有期徒刑
    1 年4 月入監執行完畢後，仍基於施用第一級毒品海洛因之
    犯意，於95年10月10日晚上8 時，在其當時位於南投縣名間
    鄉○○村○○街179 號住處，以將海洛因摻水置入其所有針
    筒內注射之方式，施用第一級毒品海洛因1 次。嗣於95年10
    月10日下午11時45分，甲○○駕車行經彰化縣員林鎮○○路
    ○ 段101 號前，經警見其行蹤可疑上前盤查，當場在車內座
    椅上，查扣甲○○所有，甫供其上開施用海洛因所用，內尚
    殘留少量無法析離液態海洛因之注射針筒1 支，經警對其採
    尿送驗後，呈嗎啡陽性反應，而查知上情。
二、案經彰化縣警察局田中分局報告臺灣彰化地方法院檢察署檢
    察官偵查起訴。
    理  由
一、上揭犯罪事實，業據被告甲○○於本院審理時坦承不諱，且
    被告於95年10月11日凌晨0 時40分，在彰化縣警察局田中分
    局朝興派出所採尿送驗結果，呈嗎啡陽性反應，亦有彰化縣
    警察局委託檢驗尿液代號與真實姓名對照認證單、詮昕科技
    股份有限公司95年10月20日濫用藥物尿液檢驗報告各1 紙在
    卷可稽（見毒偵卷第9 頁、第28頁），此外，尚有被告所有
    ，內有無法析離液態海洛因之注射針筒1 支扣案足資佐證。
    按海洛因施打進入人體，藉人體解毒系統之代謝作用而分解
    成藥性較低之嗎啡，故於施打海洛因之煙毒犯尿液中，可檢
    出嗎啡煙毒反應，而一般吸食或施打煙毒品（或麻醉藥品）
    ，8 小時內約有80％量於尿中排出，24小時後剩餘量之90％
    再排出，72小時後仍有微量排出，吸食或施打者個人體質不
    同，其排出時間亦會有所差異，尤其成癮者（抗藥性強）其
    於吸食後120 小時內所採之尿液，配合較具公信力之儀器（
    如氣相質譜儀），仍可能被檢測出，從而，被告自白於95年
    10 月11 日凌晨0 時40分為警採尿前120 小時內之前日即95
    年10 月10 日晚上8 時，施用第一級毒品海洛因1 次，核與
    事實相符。
二、按觀察、勒戒或強制戒治執行完畢釋放後，5 年內再犯毒品
    危害防制條例第10條之罪，即應直接依法追訴判決，固毋庸
    再行該條例針對「初犯」所規定之觀察、勒戒或強制戒治等
    治療程序，然若係於觀察、勒戒或強制戒治執行完畢釋放後
    ，5 年後再犯第10條之罪者，則應重新依該條例第20條第 1
    項、第2 項關於「初犯」之規定，先行送觀察、勒戒，並依
    其觀察、勒戒結果有無繼續施用毒品傾向，以定其是否施以
    強制戒治之治療程序，再於上開治療程序執行完畢後始由檢
    察官為不起訴處分，而非直接加以追訴處罰，此觀諸現行生
    效施行之毒品危害防制條例（於92年7 月9 日修正公布、自
    93年1 月9 日施行）第20條、第23條之規定甚明。而考諸前
    開毒品危害防制條例之修正理由主要係認觀察、勒戒或強制
    戒治後5 年後再犯者，顯見前所實施之觀察、勒戒或強制戒
    治已足以遮斷其施用毒品之癮，為期自新及協助其斷除毒癮
    ，對此5 年後再犯者仍適用初犯之規定（即該條例第20條第
    3 項之規定），即先經觀察、勒戒、強制戒治之程序【見該
    條例第20 條 修法理由5 第3 項修正理由(二)】，且為配合簡
    化施用毒品犯之刑事處遇程序，並鑑於經觀察、勒戒或強制
    戒治執行完畢釋放後5 年內再犯者，其再犯率甚高，原據以
    實施之觀察勒戒及強制戒治既已無法收其實效，自應施以刑
    事處遇【見該條例第23條修正理由三(二)】，凡此俱見現行毒
    品危害防制條例於修正時刪除修正前二犯及三犯之規定，一
    改修法前繁雜之處遇程序，僅將施用毒品犯簡化區分為初犯
    、再犯外，並認施用毒品者係屬病患性犯人，以觀察、勒戒
    戒除其身癮，併以強制戒治方式祛除心癮之措施。由是觀之
    ，現行毒品危害防制條例仍採「刑罰處遇程序」與「治療之
    保安處分程序」二者併行之方式，並將施用毒品者區分為「
    初犯」與「再犯」之不同，詳言之，倘毒品施用者係前經觀
    察、勒戒或強制戒制等治療程序執行完畢5 年後，始再施用
    毒品之「初犯」，因認前所執行之觀察、勒戒或強制戒治足
    收戒除毒癮之效，自應重新先經觀察、勒戒或強制戒治等治
    療程序，並於治療程序執行完畢後由檢察官直接為不起訴處
    分，毋庸對之追訴處罰，反觀，在「再犯」之情形，因其先
    前所為治療程序顯未能收祛除毒癮之實效，且考量施用毒品
    者之再犯率偏高，乃簡化其刑事處遇程序，而對之直接追訴
    處罰，不再施以保安處分之治療程序，是現行毒品危害防制
    條例所採「初犯」與「再犯」之界分，已揚棄過去修正前毒
    品危害防制條例所採一、二、三犯之判斷標準及處遇程序，
    且側重於觀察、勒戒或強制戒治等治療程序是否確實收其成
    效。因之，對於所謂「初犯」與「再犯」之區別，除應視其
    是否於觀察、勒戒或強制戒治執行完畢釋放後，5 年後再犯
    者外，尚應兼顧其前次所施予觀察、勒戒、強制戒治程序之
    成效以資判斷，如此方能貫徹現行毒品危害防制條例之修正
    立法意旨，且細繹現行毒品危害防制條例第20條、第23條之
    立法理由可知，所謂「再犯」應係指依該條例規定執行觀察
    、勒戒、強制戒治完畢釋放，再犯施用毒品罪者均屬之（見
    該條例第20條修法理由二後段），是對於現行毒品危害防制
    條例第20條第3 項規定「觀察、勒戒或強制戒治執行完畢後
    ，5 年後再犯」之解釋，自應限於該施用毒品之行為人於觀
    察、勒戒或強制戒治執行完畢後5 年內均未再有任何施用毒
    品之犯行，始足當之，茍其施用毒品之犯行，前經觀察、勒
    戒或強制戒治執行完畢後，5 年內曾因再犯施用第一、二級
    毒品之行為，而經法院判處刑罰之處遇程序確定者，縱其係
    於觀察、勒戒或強制戒治執行完畢5 年後復為施用毒品者（
    即修正前毒品危害防制條例所稱之三犯或三犯以上），因其
    於治療程序之保安處分執行完畢5 年內，既仍有繼續施用毒
    品之犯行，即難認前所執行之治療程序有何戒除其身心毒癮
    之成效可言，自不得僅憑該次施用毒品犯行係在前次執行治
    療程序之保安處分完畢後，5 年後再犯一端，即依現行毒品
    危害防制條例第20條第3 項規定，逕認為「初犯」，而適用
    同條第1 、2 項之觀察、勒戒或強制戒治等治療程序，否則
    無異使接受治療程序執行成效不彰，而屢犯施用毒品罪之行
    為人，僅因其施用毒品行為與前次觀察、勒戒或強制戒治完
    畢之時間相距已逾5 年，反得循初犯之保安處分程序，獲邀
    寬典，不啻與前揭毒品危害防制條例之修法初衷背道而馳，
    是就此情形，仍應認屬「再犯」之範疇，直接適用刑事刑罰
    處遇之程序，始符修法之本旨。查本案被告前曾因施用毒品
    案件，經執行強制戒治，於90年8 月21日執行完畢。惟其於
    93年間，即已再犯施用第一、二級毒品案件，經本院及臺灣
    南投地方法院分別以93年度訴字第849 號及93年度易字第45
    7 號，各判處有期徒刑1 年、6 月，且定應執行有期徒刑 1
    年4 月確定，此有臺灣高等法院被告前案紀錄表存卷可參，
    而被告本案施用第一級毒品海洛因之犯行，雖係在前次強制
    戒治執行完畢5 年後所犯，惟被告於上開強制戒治執行完畢
    5 年內，曾再犯施用第一、二級毒品之罪經法院宣示判決並
    確定，已詳述如前，顯見其並非於強制戒治執行完畢後5 年
    內均無任何施用毒品之犯行，且其既已於強制戒治執行完畢
    5 年內再犯施用第一、二級毒品之罪，已符合毒品危害防制
    條第23條第2 項之所定之追訴要件，揆諸前開毒品危害防制
    條例條文及說明，被告所為本案施用第一級毒品海洛因之犯
    行，即無「初犯」規定之適用，自毋須再重新施予觀察、勒
    戒或強制戒制之處遇程序，而應直接訴追處罰。從而，被告
    所犯本案毒品危害防制條例第10條之罪，事證明確，其犯行
    洵堪認定，應予依法論科。
三、按海洛因係毒品危害防制條例所定之第一級毒品，不得非法
    施用。查被告前經強制戒治執行完畢後5 年內再犯其他施用
    第一、二級毒品案件後，再犯本案施用第一級毒品海洛因，
    核其所為，係犯毒品危害防制條例第10條第1 項之施用第一
    級毒品罪。其為供施用第一級毒品而持有該級毒品之低度行
    為，應為施用之高度行為所吸收，不另論罪。再被告前於93
    年間，因施用第一級毒品案件，經本院以93年度訴字第 849
    號，判處有期徒刑1 年確定；又因施用第二級毒品案件，經
    臺灣南投地方法院以93年度易字第457 號，判處有期徒刑 6
    月確定，前開2 罪合併定應執行有期徒刑1 年4 月確定，入
    監執行後，於94年12月22日縮短刑期執行完畢釋放等情，有
    臺灣高等法院被告前案紀錄表存卷可參，其於5 年內故意再
    犯本案有期徒刑以上之罪，為累犯，應依刑法第47條第1 項
    規定，加重其刑。爰審酌被告已因施用毒品案件，經歷觀察
    、勒戒及強制戒治處遇措施，卻未能知所收斂而遠離毒害，
    戒毒意志尚非堅定，品行非端，惟念及被告於犯罪後尚能坦
    承犯行，態度堪稱良好，且施用毒品固戕害個人健康至深，
    然就他人權益之侵害仍屬有限，及其犯罪目的、手段、施用
    毒品海洛因之次數等一切情狀，核情量處如主文所示之刑。
    再扣案之注射針筒1 支，係被告所有，供其施用海洛因之工
    具，且該注射針筒內摻有無法析離之液態海洛因等情，均據
    被告自承在卷，且經本院審理時當場勘驗屬實，因該海洛因
    業已無法自針筒析離，本院自應依毒品危害防制條例第18條
    第1 項前段規定，就該針筒及該針筒內所含無法析離之海洛
    因，一併宣告沒收銷燬之。
四、公訴意旨另略以：被告基於施用海洛因之包括一罪犯意，自
    95年9 月中旬某日起，至95年10月10日晚上8 時前某時止（
    不包含95年10月10日晚上8 時），均在南投縣名間鄉○○村
    ○○街179 號住處內，施用海洛因多次，因認被告此部分另
    涉有毒品危害防制條例第10條第1 項之施用第一級毒品罪嫌
    。按犯罪事實應依證據認定之，無證據不得認定犯罪事實，
    刑事訴訟法第154 條第2 項定有明文；復按被告之自白，不
    得作為有罪判決之唯一證據，仍應調查其他必要之證據，以
    察其是否與事實相符，刑事訴訟法第156 條第2 項亦定有明
    文。公訴人認被告涉有此部分施用第一級毒品海洛因之罪嫌
    ，無非係以被告之惟一自白為其論據。質之被告固坦認有上
    開施用海洛因之行為，惟查：於94年2 月2 日修正公布之刑
    法，已自95年7 月1 日起生效施行，修正後刑法已廢除連續
    犯之規定，連續數行為而犯同一之罪名，均在新法施行前者
    ，新法施行後，應依刑法第2 條第1 項之規定，適用最有利
    於行為人之法律；部分之數行為，發生在新法施行前者，新
    法施行後，該部分適用最有利於行為人之法律，若其中部分
    之一行為或數行為，發生在新法施行後者，該部分不能論以
    連續犯（最高法院95年第8 次刑事庭會議決議意旨參照）；
    又按海洛因屬中樞神經抑制劑，使用者固會對其產生生理及
    心理之依賴性，惟施用者是否因而對海洛因習慣成癮，仍應
    視施用者之施用劑量、施用頻率及個人耐藥性等因素而定。
    本件被告縱有反覆施用之情形，然其是否業已施用毒品成癮
    或有施用毒品之習慣，卷內並無相關資料足以佐證，是尚難
    認被告經本案判決有罪之於95年10月10日晚上8 時施用海洛
    因1 次之犯行，與被告自白伊有於95年9 月中旬某日起，至
    95年10月10日晚上8 時前某時止（不包含95年10月10日晚上
    8 時）施用第一級毒品海洛因之犯行間，有何包括一罪之關
    係；且被告就前揭其有於95年9 月中旬某日起，至95年10月
    10日晚上8 時前某時止（不包含95年10月10日晚上8 時）施
    用海洛因之供述，除被告之唯一自白外，並無其他證據足以
    佐認與事實相符，蓋扣案之注射針筒1 支業據被告自承係供
    伊95年10月10日晚上8 時該次施用所用之工具及毒品，亦無
    從以該注射針筒及內含之海洛因，證明被告於95年9 月中旬
    某日起，至95年10月10日晚上8 時前某時止（不包含95年10
    月10日晚上8 時）內有施用海洛因之行為，從而，依前開刑
    事訴訟法所定之證據法則，自尚難逕單以被告之自白，認定
    被告確有於上開時間，施用海洛因多次，而以被告之上開自
    白作為該部分有罪判決之唯一證據。此外，復查無其他積極
    之證據足認被告有何此部分之犯行，惟公訴人認該部分與前
    開被告經判決有罪之施用海洛因1 次之犯行間，具有包括一
    罪之關係，爰不另為無罪之諭知。
據上論斷，應依刑事訴訟法第299 條第1 項前段，毒品危害防制
條例第10條第1 項、第18條第1 項前段，刑法第11條、第47條第
1 項，判決如主文。
本案經檢察官吳宗達到庭執行職務。
中　　華　　民　　國　　96　　年　　3 　　月　　22　　日
　　　　　　　　　刑事第五庭  審判長法　官  許旭聖
                                    法  官  吳俊螢
                                    法  官  簡婉倫
以上正本證明與原本無異。
如不服本判決，應於判決送達後10日內，向本院提出上訴狀( 須
附繕本 )。
中　　華　　民　　國　　96　　年　　3 　　月　　22　　日
　　　　　　　　　　　　　　　　    書記官
附錄本案論罪科刑法條
毒品危害防制條例第10條第1項
施用第一級毒品者，處 6 月以上 5 年以下有期徒刑。
